---
title: "Hava ve Çevre"
author: "Buse Baltacıoğlu"
date: "16 05 2021"
output: pdf_document
---

```{r setup, include=FALSE}
knitr::opts_chunk$set(echo = TRUE)
```

```{r}
library(readr)
library(readxl)
library(tidyverse)
library(dplyr)
library(ggcorrplot)
```

# Atık 
```{r}
atik <- read_excel("C:/Users/Casper/Desktop/DSM 5006 Kesifsel Veri Analizi ve Veri Görsellestirme/Ödev_1/atik.xlsx", 
                   col_types = c("text", "numeric", "numeric", "text"))
```

```{r}
sapply(atik, function(x) sum(is.na(x)))
```

```{r}
head(atik)
```

```{r}
summary(atik)
```

```{r}
apply(atik[,2:4], 2, sd)
```

```{r}
boxplot(atik[,2:4],
        main = "Atık türlerine göre atık miktarları",
        col = rainbow(n=3),
        ylab = "Atık türleri",
        xlab = "Atık miktarları",
        ylim = c(0,3E+6),
        horizontal = T)
```

```{r}
ggplot(atik, aes(x=tehlikeli_atik, y=bolgeler))+
  geom_boxplot(aes(fill = bolgeler))+
  labs(title = "Bölgelere Göre Tehlikeli Atık Miktarlarının Kutu Grafiği", 
       x = "Tehlikeli atık", y="Şehirler")+
  theme(plot.title = element_text(color = "#828282", size = 12, face = "bold"),
        axis.title.x = element_text(color = "darkgrey", size = 10, face = "bold"),
        axis.title.y = element_text(color = "darkgrey", size = 10, face = "bold"),
        legend.position = "none")+
  scale_x_log10()
```

```{r}
ggplot(atik, aes(x=tehlikesiz_atik, y=bolgeler))+
  geom_boxplot(aes(fill = bolgeler))+
  labs(title = "Bölgelere Göre Tehlikesiz Atık Miktarlarının Kutu Grafiği", 
       x = "Tehlikeli atık", y="Şehirler")+
  theme(plot.title = element_text(color = "#828282", size = 12, face = "bold"),
        axis.title.x = element_text(color = "darkgrey", size = 10, face = "bold"),
        axis.title.y = element_text(color = "darkgrey", size = 10, face = "bold"),
        legend.position = "none")+
  scale_x_log10()
```

```{r}
corr1<-round(cor(atik[,2:3]),1)
ggcorrplot(corr1, hc.order = TRUE,
           type = "lower", outline.color = "#828282",
           ggtheme = ggplot2::theme_minimal(),
           lab = TRUE,
           title = ("Atıkların Korelasyon Matrisi"))
```

```{r}
ggplot(atik, aes(x=tehlikeli_atik, y=tehlikesiz_atik, color = bolgeler))+
  geom_point(aes(color = bolgeler))+
  labs(title = "Tehlikeli Atık - Tıbbi Atık", x = "Tehlikeli atık", y="Tehlikesiz atık")+
  theme(plot.title = element_text(color = "#828282", size = 12, face = "bold"),
        axis.title.x = element_text(color = "darkgrey", size = 10, face = "bold"),
        axis.title.y = element_text(color = "darkgrey", size = 10, face = "bold"),
        legend.title = element_text(color = "#828282", size = 10, face = "bold"),
        legend.background = element_rect(fill = "lightyellow"))+
  scale_x_log10()+scale_y_log10()
```

```{r}
ax1<-atik %>% filter(tehlikeli_atik>=mean(tehlikeli_atik))
ax2<-atik %>% filter(tehlikesiz_atik>=mean(tehlikesiz_atik))
```

```{r}
ggplot(ax1, aes(y=sehir, x=tehlikeli_atik))+
  geom_bar(aes(fill=bolgeler, y=reorder(sehir, tehlikeli_atik, FUN = mean)),
           stat = "identity")+
  labs(title = "Tehlikeli Atık Ortalamasını Aşan Şehirler",
       x ="Tehlikeli atık (ton)", y = "Şehirler", fill = "Bölgeler")+
  theme(plot.title = element_text(color = "#828282", size = 12, face = "bold"),
        axis.title.x = element_text(color = "darkgrey", size = 10, face = "bold"),
        axis.title.y = element_text(color = "darkgrey", size = 10, face = "bold"),
        legend.title = element_text(color = "#828282", size = 10, face = "bold"),
        legend.background = element_rect(fill = "lightyellow"))+
  scale_fill_discrete(name = "Bölgeler", 
                      labels = c("Akdeniz","Doğu","Ege","İç Anadolu", "Marmara"))

```

```{r}
ggplot(ax2, aes(x=tehlikesiz_atik, y=sehir))+
  geom_bar(aes(fill=bolgeler, y=reorder(sehir, tehlikesiz_atik, FUN = mean)),
           stat = "identity")+
  labs(title = "Tehlikesiz Atık Ortalamasını Aşan Şehirler",
       x ="Tehlikesiz atık (ton)", y = "Şehirler", fill = "Bölgeler")+
  theme(plot.title = element_text(color = "#828282", size = 12, face = "bold"),
        axis.title.x = element_text(color = "darkgrey", size = 10, face = "bold"),
        axis.title.y = element_text(color = "darkgrey", size = 10, face = "bold"),
        legend.title = element_text(color = "#828282", size = 10, face = "bold"),
        legend.background = element_rect(fill = "lightyellow"))+
   scale_fill_discrete(name = "Bölgeler", 
                      labels = c("Akdeniz","Ege","İç Anadolu","Karadeniz", "Marmara"))
```

```{r}
ax3<- atik %>% 
  mutate(top_atik=tehlikeli_atik+tehlikesiz_atik)

tao <- ax3 %>% filter(top_atik>=mean(top_atik))
```

```{r}
ggplot(tao, aes(y=sehir, x=top_atik))+
  geom_bar(aes(fill=bolgeler, y=reorder(sehir, top_atik, FUN = mean)),
           stat = "identity")+
  labs(title = "Toplam Atık Ortalamasını Aşan Şehirler",
       x ="Toplam atık (ton)", y = "Şehirler", fill = "Bölgeler")+
  theme(plot.title = element_text(color = "#828282", size = 12, face = "bold"),
        axis.title.x = element_text(color = "darkgrey", size = 10, face = "bold"),
        axis.title.y = element_text(color = "darkgrey", size = 10, face = "bold"),
        legend.title = element_text(color = "#828282", size = 10, face = "bold"),
        legend.background = element_rect(fill = "lightyellow"))+
   scale_fill_discrete(name = "Bölgeler", 
                      labels = c("Akdeniz","Ege","İç Anadolu","Karadeniz", "Marmara"))
```

```{r}
taob<-ax3 %>% group_by(bolgeler) %>% 
  summarise(top=sum(top_atik))
```

```{r}
ggplot(taob, aes(y=bolgeler, x=top))+
  geom_bar(aes(fill=bolgeler, y=reorder(bolgeler, top, FUN = mean)),
           stat = "identity")+
  labs(title = "Bölgelere Göre Toplam Atık",
       x ="Toplam atık (ton)", y = "Bölgeler")+
  theme(plot.title = element_text(color = "#828282", size = 12, face = "bold"),
        axis.title.x = element_text(color = "darkgrey", size = 10, face = "bold"),
        axis.title.y = element_text(color = "darkgrey", size = 10, face = "bold"),
        legend.position = "none")
```

#Toprak Kaybı 
```{r}
toprak <- read_excel("C:/Users/Casper/Desktop/DSM 5006 Kesifsel Veri Analizi ve Veri Görsellestirme/Ödev_1/cöllesme.xlsx")
```

```{r}
head(toprak)
```

```{r}
summary(toprak)
```

```{r}
apply(toprak[,2:6], 2, sd)
```

```{r}
boxplot(toprak[,2:6],
        main = "Şiddetlerine göre toprak kaybı miktarı",
        col = rainbow(n=5),
        ylab = "Şiddetler",
        xlab = "Toprak kaybı miktarı",
        horizontal = T)
```

```{r}
corr2<-round(cor(toprak[,2:6]),1)
ggcorrplot(corr2, hc.order = TRUE,
           type = "lower", outline.color = "#828282",
           ggtheme = ggplot2::theme_minimal(),
           lab = TRUE,
           title = ("Toprak Kaybı Şiddetlerinin Korelasyon Matrisi"))
```

```{r}
ggplot(toprak, aes(x=`Very Low`, y=Moderate, color = bolgeler))+
  geom_point(aes(color = bolgeler))+
  labs(title = "Çok hafif şiddetli - Normal şiddetli", x = "Çok hafif şiddetli", y="Normal şiddetli")+
  theme(plot.title = element_text(color = "#828282", size = 12, face = "bold"),
        axis.title.x = element_text(color = "darkgrey", size = 10, face = "bold"),
        axis.title.y = element_text(color = "darkgrey", size = 10, face = "bold"),
        legend.title = element_text(color = "#828282", size = 10, face = "bold"),
        legend.background = element_rect(fill = "lightyellow"))
```

```{r}
tx1<- toprak %>% 
  mutate(top_toprak=Low+`Very Low`+Moderate+Severe+`Very Severe`)
head(tx1)
tx2 <- tx1 %>% group_by(bolgeler) %>% 
  summarise(top_bol=sum(top_toprak))
```

```{r}
ggplot(tx2, aes(y=bolgeler, x=top_bol))+
  geom_bar(aes(fill=bolgeler, y=reorder(bolgeler, top_bol, FUN = mean)),
           stat = "identity")+
  labs(title = "Bölgelere Göre Toplam Toprak Miktarı",
       x ="Toprak kaybı miktarı", y = "Bölgeler")+
  theme(plot.title = element_text(color = "#828282", size = 12, face = "bold"),
        axis.title.x = element_text(color = "darkgrey", size = 10, face = "bold"),
        axis.title.y = element_text(color = "darkgrey", size = 10, face = "bold"),
        legend.position = "none")
```

```{r}
tx3<- toprak %>% 
  mutate(top_toprak=Moderate+Severe+`Very Severe`)

tx4<-tx3 %>% filter(top_toprak>=mean(top_toprak))
```

```{r}
ggplot(tx4, aes(y=Sehir, x=top_toprak))+
  geom_bar(aes(fill=bolgeler, y=reorder(Sehir, top_toprak, FUN = mean)),
           stat = "identity")+
  labs(title = "Yılda Hetar Başına 20 tondan Fazla Toprak Kaybı Yaşayan En Riskli Şehirler",
       x ="Toprak kaybı miktarı", y = "Şehirler", fill = "Bölgeler")+
  theme(plot.title = element_text(color = "#828282", size = 12, face = "bold"),
        axis.title.x = element_text(color = "darkgrey", size = 10, face = "bold"),
        axis.title.y = element_text(color = "darkgrey", size = 10, face = "bold"),
        legend.title = element_text(color = "#828282", size = 10, face = "bold"),
        legend.background = element_rect(fill = "lightyellow"))+
   scale_fill_discrete(name = "Bölgeler", 
                      labels = c("Doğu","Ege","Güney Doğu","İç Anadolu","Karadeniz","Marmara"))
```

#Hava Kirliliği
```{r}
hava_kirliligi <- read_csv("C:/Users/Casper/Desktop/DSM 5006 Kesifsel Veri Analizi ve Veri Görsellestirme/Ödev_1/hava_kalitesi.csv", 
                          col_types = cols(X1 = col_skip(), PM10 = col_number(), 
                                           SO2 = col_number(), CO = col_number(), 
                                           NO2 = col_number(), O3 = col_number()))

```

```{r}
df<-na.omit(hava_kirliligi)
corr3<-round(cor(df[,-1]),1)
ggcorrplot(corr3, hc.order = TRUE,
           type = "lower", outline.color = "#828282",
           ggtheme = ggplot2::theme_minimal(),
           lab = TRUE,
           title = ("Hava Kirliliğine ait Orijinal Değişkenlerin Korelasyon Matrisi"))
```

```{r}
library(funModeling)
```

```{r}
sapply(hava_kirliligi, function(x) sum(is.na(x)))
```

```{r}
hava_kirliligi[!complete.cases(hava_kirliligi),]
```

```{r}
unique(unlist(lapply(hava_kirliligi, function(x) which(is.na(x)))))
```

```{r}
kgo<-function(x) {sum(is.na(x))/length(x)*100}
apply(hava_kirliligi, 2, kgo)
```

```{r}
library(imputeTS)
library(mice)
library(VIM)
```

```{r}
aggr(hava_kirliligi, col=c("dodgerblue", "orange"),
     numbers=TRUE, sortVars=TRUE, labels=names(hava_kirliligi),
     cex.axis=0.7, gap=3,
     ylab=c("Kayıp değer histogramı", "örüntü"))
```

Kayıp değer atama tahminsel ortalama eşleştirmesi
```{r}
set.seed(2882)
dfpmm<-mice(hava_kirliligi, m=5, meth="pmm", maxit = 10)
```

```{r}
set.seed(2882)
df_pmm<-complete(dfpmm)
summary(df_pmm)
```

```{r}
corr4<-round(cor(df_pmm[,-1]),1)
ggcorrplot(corr4, hc.order = TRUE,
           type = "lower", outline.color = "#828282",
           ggtheme = ggplot2::theme_minimal(),
           lab = TRUE,
           title = ("Hava Kirliliğine ait Pmm ile Elde Edilen Değişkenlerin Korelasyon Matrisi"))
```

Kayıp değer atama rassal orman
```{r}
set.seed(2882)
dfrf<-mice(hava_kirliligi, m=5, meth="rf", maxit = 10)
```

```{r}
set.seed(2882)
df_rf<-complete(dfrf)
summary(df_rf)
```

```{r}
corr5<-round(cor(df_rf[,-1]),1)
ggcorrplot(corr5, hc.order = TRUE,
           type = "lower", outline.color = "#828282",
           ggtheme = ggplot2::theme_minimal(),
           lab = TRUE,
           title = ("Hava Kirliliğine ait Rf ile Elde Edilen Değişkenlerin Korelasyon Matrisi"))
```

```{r}
par(mfrow=c(1,3))
corrplot::corrplot(corr3, method = "number", type = "lower")
corrplot::corrplot(corr4, method = "number", type = "lower")
corrplot::corrplot(corr5, method = "number", type = "lower")
```

```{r}
head(df_rf)
```

```{r}
summary(df_rf)
```

```{r}
apply(df_rf[,-1], 2, sd)
```

```{r}
boxplot(df_rf[,-1],
        main = "Hava Kirliliğine ait Değişkenlerin Kutu Grafiği",
        col = rainbow(n=5),
        ylab = "Maddeler",
        xlab = "Miktarları",
        horizontal = T)
```

```{r}
df_rf %>% summarise(
  PM10_min=min(PM10),
  PM10_ort=mean(PM10),
  PM10_max=max(PM10),
  PM10_sd=sd(PM10)
)
```

```{r}
sum(df_rf$PM10<=20)
```

```{r}
hx1<- df_rf %>% filter(PM10<=20)
```

```{r}
ggplot(hx1, aes(x=Şehir, y=PM10))+
  geom_bar(aes(fill=Şehir), stat = "identity")+
  labs(title = "Partikül Madde Ortalamasını 20 mg/m^3 Altında Kalan Şehirler",
       y ="PM10 miktarı", x = "Şehirler")+
  theme(plot.title = element_text(color = "#828282", size = 12, face = "bold"),
        axis.title.x = element_text(color = "darkgrey", size = 10, face = "bold"),
        axis.title.y = element_text(color = "darkgrey", size = 10, face = "bold"),
        legend.position = "none")

```

```{r}
hx12<- df_rf %>% filter(PM10>=(mean(PM10)))
```

```{r}
ggplot(hx12, aes(y=Şehir, x=PM10))+
  geom_bar(aes(fill=Şehir, y=reorder(Şehir, PM10, FUN = mean)),
           stat = "identity")+
  labs(title = "Atmosferik Partikül Madde Ortalamasını Aşan Şehirler",
       x ="PM10 miktarı", y = "Şehirler", fill = "Bölgeler")+
  theme(plot.title = element_text(color = "#828282", size = 12, face = "bold"),
        axis.title.x = element_text(color = "darkgrey", size = 10, face = "bold"),
        axis.title.y = element_text(color = "darkgrey", size = 10, face = "bold"),
        legend.position = "none")
        

```

```{r}
df_rf %>% summarise(
  SO2_min=min(SO2),
  SO2_ort=mean(SO2),
  SO2_max=max(SO2),
  SO2_sd=sd(SO2)
)
```

```{r}
sum(df_rf$SO2<=50)
```

```{r}
hx2<-df_rf %>% filter(SO2>=50)
```

```{r}
ggplot(hx2, aes(x=Şehir, y=SO2))+
  geom_bar(aes(fill=Şehir, y=reorder(SO2, Şehir)),
           stat = "identity")+
  labs(title = "Kükürt dioksit Kriterini Aşan Şehirler",
       y ="SO2 miktarı", x = "Şehirler", fill = "Bölgeler")+
  theme(plot.title = element_text(color = "#828282", size = 12, face = "bold"),
        axis.title.x = element_text(color = "darkgrey", size = 10, face = "bold"),
        axis.title.y = element_text(color = "darkgrey", size = 10, face = "bold"),
        legend.position = "none")
```

```{r}
df_rf %>% summarise(
  CO_min=min(CO),
  CO_ort=mean(CO),
  CO_max=max(CO),
  CO_sd=sd(CO)
)
```

```{r}
hx3<-df_rf %>% filter(CO>=mean(CO))
```

```{r}
ggplot(hx3, aes(y=Şehir, x=CO))+
  geom_bar(aes(fill=Şehir, y=reorder(Şehir, CO, FUN = mean)),
           stat = "identity")+
  labs(title = "Karbon monoksit Ortalamasını Aşan Şehirler",
       x ="CO miktarı", y = "Şehirler")+
  theme(plot.title = element_text(color = "#828282", size = 12, face = "bold"),
        axis.title.x = element_text(color = "darkgrey", size = 10, face = "bold"),
        axis.title.y = element_text(color = "darkgrey", size = 10, face = "bold"),
        legend.position = "none")
```

```{r}
df_rf %>% summarise(
  NO2_min=min(NO2),
  NO2_ort=mean(NO2),
  NO2_max=max(NO2),
  NO2_sd=sd(NO2)
)
```

```{r}
sum(df_rf$NO2<=30)
```

```{r}
hx4<- df_rf %>% filter(NO2<=30)
```

```{r}
ggplot(hx4, aes(y=Şehir, x=NO2))+
  geom_bar(aes(fill=Şehir, y=reorder(Şehir, NO2, FUN = mean)),
           stat = "identity")+
  labs(title = "Azotdioksit Değerinin 30 mg/m3 Altında Kalan Şehirler",
       x ="NO2 miktarı", y = "Şehirler")+
  theme(plot.title = element_text(color = "#828282", size = 12, face = "bold"),
        axis.title.x = element_text(color = "darkgrey", size = 10, face = "bold"),
        axis.title.y = element_text(color = "darkgrey", size = 10, face = "bold"),
        legend.position = "none")
```

```{r}
hx41<-df_rf %>% filter(NO2>=30)
```

```{r}
ggplot(hx41, aes(y=Şehir, x=NO2))+
  geom_bar(aes(fill=Şehir, y=reorder(Şehir, NO2, FUN = mean)),
           stat = "identity")+
  labs(title = "Azotdioksit Kriterini Aşan Şehirler",
       x ="NO2 miktarı", y = "Şehirler")+
  theme(plot.title = element_text(color = "#828282", size = 12, face = "bold"),
        axis.title.x = element_text(color = "darkgrey", size = 10, face = "bold"),
        axis.title.y = element_text(color = "darkgrey", size = 10, face = "bold"),
        legend.position = "none")
```

```{r}
df_rf %>% summarise(
  O3_min=min(O3),
  O3_ort=mean(O3),
  O3_max=max(O3),
  O3_sd=sd(O3)
)
```

```{r}
hx5<-df_rf %>% filter(O3>=mean(O3))
```

```{r}
ggplot(hx5, aes(y=Şehir, x=O3))+
  geom_bar(aes(fill=Şehir, y=reorder(Şehir, O3, FUN = mean)),
           stat = "identity")+
  labs(title = "Ozon gazı Ortalamasını Aşan Şehirler",
       x ="O3 miktarı", y = "Şehirler")+
  theme(plot.title = element_text(color = "#828282", size = 12, face = "bold"),
        axis.title.x = element_text(color = "darkgrey", size = 10, face = "bold"),
        axis.title.y = element_text(color = "darkgrey", size = 10, face = "bold"),
        legend.position = "none")
```

#Hakkari
```{r}
hakkari <- read_excel("C:/Users/Casper/Desktop/DSM 5006 Kesifsel Veri Analizi ve Veri Görsellestirme/Ödev_1/hakkari.xlsx", 
                      col_types = c("date", "numeric", "numeric"))
str(hakkari)
```

```{r}
sapply(hakkari, function(x) sum(is.na(x)))
```
```{r}
aggr(hakkari, col=c("dodgerblue", "orange"),
     numbers=TRUE, sortVars=TRUE, labels=names(hakkari),
     cex.axis=0.7, gap=3,
     ylab=c("Kayıp değer histogramı", "örüntü"))
```

```{r}
dhk<-na.omit(hakkari)
corr6<-round(cor(dhk[,-1]),1)
ggcorrplot(corr6, hc.order = TRUE,
           type = "lower", outline.color = "#828282",
           ggtheme = ggplot2::theme_minimal(),
           lab = TRUE,
           title = ("Hakkari'ye ait PM10 ve SO2 Değişkenlerinin Korelasyon Matrisi"))

```

```{r}
set.seed(2882)
dfhk<-mice(hakkari, m=5, meth="rf", maxit = 10)
```

```{r}
set.seed(2882)
df_hk<-complete(dfhk)
summary(df_hk)
```

```{r}
corr7<-round(cor(df_hk[,-1]),1)
ggcorrplot(corr7, hc.order = TRUE,
           type = "lower", outline.color = "#828282",
           ggtheme = ggplot2::theme_minimal(),
           lab = TRUE,
           title = ("Atıkların Korelasyon Matrisi"))
```

```{r}
head(df_hk)
```

```{r}
summary(df_hk)
```

```{r}
apply(df_hk[,-1], 2, sd)
```

```{r}
boxplot(df_hk[,-1],
        main = "Hakkari'ye ait Değişkenlerin Kutu Grafiği",
        col = rainbow(n=2),
        ylab = "Maddeler",
        xlab = "Miktarları",
        horizontal = T)
```

```{r}
ggplot(df_hk, aes(x=PM10, y=SO2))+
  geom_point(color="#00AFBB", shape=22)+
  theme_minimal()
```

```{r}
ggplot(df_hk, aes(x=PM10, y=SO2))+
  geom_point(color="#00AFBB")+
  geom_density_2d(color="#E89521")+
  scale_x_log10()+
  scale_y_log10()
```

```{r}
ggplot(df_hk, aes(x=Tarih, y=PM10))+
  geom_area(fill = "#00AFBB", color = "#E89521")
```

```{r}
ggplot(df_hk, aes(x=Tarih, y=PM10))+
  geom_line(color="#E46785")+
  scale_x_datetime()+
  theme(panel.background = element_rect(fill = "#BFD5E3", colour = "#6D9EC1",
                                        size = 2, linetype = "solid"),
        panel.grid.major = element_line(size = 0.5, linetype = 'solid',
                                        colour = "white"),
        panel.grid.minor = element_line(size = 0.25, linetype = 'solid',
                                        colour = "white"))+
  labs(title = "Partikül maddenin zamana göre dağılımı",
       x ="Tarih", y = "PM10")+
  theme(plot.title = element_text(color = "#828282", size = 12, face = "bold"),
        axis.title.x = element_text(color = "darkgrey", size = 10, face = "bold"),
        axis.title.y = element_text(color = "darkgrey", size = 10, face = "bold"))
```

```{r}
ggplot(df_hk, aes(x=Tarih, y=SO2))+
  geom_area(fill = "#00AFBB", color = "#E89521")
```

```{r}
ggplot(df_hk, aes(x=Tarih, y=SO2))+
  geom_line(color="#E46785")+
  scale_x_datetime()+
  theme(panel.background = element_rect(fill = "#BFD5E3", colour = "#6D9EC1",
                                        size = 2, linetype = "solid"),
        panel.grid.major = element_line(size = 0.5, linetype = 'solid',
                                        colour = "white"),
        panel.grid.minor = element_line(size = 0.25, linetype = 'solid',
                                        colour = "white"))+
   labs(title = "Kükürtdioksitin zamana göre dağılımı",
       x ="Tarih", y = "SO2")+
  theme(plot.title = element_text(color = "#828282", size = 12, face = "bold"),
        axis.title.x = element_text(color = "darkgrey", size = 10, face = "bold"),
        axis.title.y = element_text(color = "darkgrey", size = 10, face = "bold"))
```

PM10 Zaman serisi
```{r}
library(forecast)
library(tseries)
library(fpp2)
library(lmtest)
```

```{r}
df_pts<-ts(data = df_hk[,2],
       start = c(2017, 01, 01),
       end = c(2021, 05, 13),
       frequency = 12)
```

```{r}
df_pts
```

```{r}
autoplot(df_pts)+
  ggtitle("PM10 aylara göre değişimi")+
  xlab("Aylar")+
  ylab("PM10 ~ SO2")+
  geom_line()+
  theme(plot.title = element_text(color = "#828282", size = 12, face = "bold"),
        axis.title.x = element_text(color = "darkgrey", size = 10, face = "bold"),
        axis.title.y = element_text(color = "darkgrey", size = 10, face = "bold"),
        legend.title = element_text(color = "#828282", size = 10, face = "bold"),
        legend.background = element_rect(fill = "lightyellow"))
```

```{r}
df_decomp<-decompose(df_pts)
df_decomp$seasonal
df_decomp$trend
df_decomp$random
```

```{r}
plot(df_decomp, xlab="Aylar")
```

```{r}
ggAcf(df_pts, lag.max = 100)+
  ggtitle("Otokorelasyon Grafiği")
```

```{r}
ggPacf(df_pts, lag.max = 100)+
  ggtitle("Kısmi Otokorelasyon Grafiği")
```

```{r}
df_diff1<-diff(df_pts, differences = 1)
par(mfrow=c(1,2))
plot.ts(df_pts, main = "Orijinal değerler")
plot.ts(df_diff1, main = "1. dereceden fark alınmış değerler ")
```

```{r}
ggAcf(df_diff1, lag.max = 100)+
  ggtitle("Otokorelasyon Grafiği")
```

```{r}
ggPacf(df_diff1, lag.max = 100)+
  ggtitle("Kısmi Otokorelasyon Grafiği")
```

adf.test ve pp.test için:
– H_0: Seri durağan değildir.
– H_1: Seri durağandır.

```{r}
adf.test(df_pts)
adf.test(df_diff1)
```

```{r}
pp.test(df_pts)
pp.test(df_diff1)
```

kpss.test için:
– H_0: Seri durağandır.
– H_1: Seri durağan değildir.
```{r}
kpss.test(df_pts, null = "Trend")
kpss.test(df_diff1, null = "Trend")
```

```{r}
(ari1<-arima(df_pts, order = c(1,1,0)))
coeftest(ari1)
```

```{r}
(ari2<-arima(df_pts, order = c(2,1,0)))
coeftest(ari2)
```

```{r}
(ari3<-arima(df_pts, order = c(3,1,0)))
coeftest(ari3)
```

```{r}
(ima1<-arima(df_pts, order = c(0,1,1)))
coeftest(ima1)
```

```{r}
(ima2<-arima(df_pts, order = c(0,1,2)))
coeftest(ima2)
```

```{r}
(ima3<-arima(df_pts, order = c(0,1,3)))
coeftest(ima3)
```

```{r}
(arima111<-arima(df_pts, order = c(1,1,1)))
coeftest(arima111)
```

```{r}
(arima112<-arima(df_pts, order = c(1,1,2)))
coeftest(arima112)
```

```{r}
(arima113<-arima(df_pts, order = c(1,1,3)))
coeftest(arima113)
```

```{r}
(arima211<-arima(df_pts, order = c(2,1,1)))
coeftest(arima211)
```

```{r}
(arima212<-arima(df_pts, order = c(2,1,2)))
coeftest(arima212)
```

```{r}
(arima213<-arima(df_pts, order = c(2,1,3)))
coeftest(arima213)
```

```{r}
(arima311<-arima(df_pts, order = c(3,1,1)))
coeftest(arima311)
```

```{r}
(arima312<-arima(df_pts, order = c(3,1,2)))
coeftest(arima312)
```

```{r}
(arima313<-arima(df_pts, order = c(3,1,3)))
coeftest(arima313)
```

```{r}
sse<-rbind(ari1$sigma2, ari2$sigma2, ari3$sigma2, 
           ima1$sigma2, ima2$sigma2, ima3$sigma2,
           arima111$sigma2, arima112$sigma2, arima113$sigma2,
           arima211$sigma2, arima212$sigma2, arima213$sigma2,
           arima311$sigma2, arima312$sigma2, arima313$sigma2)

logl<-rbind(ari1$loglik, ari2$loglik, ari3$loglik, 
            ima1$loglik, ima2$loglik, ima3$loglik,
            arima111$loglik, arima112$loglik, arima113$loglik,
            arima211$loglik, arima212$loglik, arima213$loglik,
            arima311$loglik, arima312$loglik, arima313$loglik)

aic<-rbind(ari1$aic, ari2$aic, ari3$aic,
           ima1$aic, ima2$aic, ima3$aic,
           arima111$aic, arima112$aic, arima113$aic,
           arima211$aic, arima212$aic, arima213$aic,
           arima311$aic, arima312$aic, arima313$aic)

bic<-rbind(BIC(ari1), BIC(ari2), BIC(ari3),
           BIC(ima1), BIC(ima2), BIC(ima3),
           BIC(arima111), BIC(arima112), BIC(arima113),
           BIC(arima211), BIC(arima212), BIC(arima213),
           BIC(arima311), BIC(arima312), BIC(arima313))


ic<-cbind(sse, logl, aic, bic)

row.names(ic)<-c("(1,1,0)","(2,1,0)","(3,1,0)",
                 "(0,1,1)","(0,1,2)","(0,1,3)",
                 "(1,1,1)","(1,1,2)","(1,1,3)",
                 "(2,1,1)","(2,1,2)","(2,1,3",
                 "(3,1,1)","(3,1,2)","(3,1,3")

colnames(ic)<-c("SSE", "LogLikelihood", "AIC", "BIC")

view(ic)
```

Tanısal Kontrol
```{r}
arima213
```

```{r}
coeftest(arima213)
```

```{r}
par(mfrow=c(1,2))
hist(arima213$residuals, main = "Artıkların histogram grafiği", xlab = "ARIMA(2,1,2) modeline ait artıklar")
qqnorm(arima213$residuals)
```

H_0: Artıklar normal dağılır.
H_1: artıklar normal dağılmaz.
```{r}
shapiro.test(arima213$residuals)
```

```{r}
checkresiduals(arima213$residuals)
```

```{r}
tsdiag(arima213)
```

Box-Pierce (ve ya Ljung–Box) testi;
H_0: Artıkların otokorelasyonu yoktur.
H_1: Artıkların otokorelasyonu vardır.

```{r}
Box.test(arima213$residuals, lag = 1)
Box.test(arima213$residuals, lag = 6)
Box.test(arima213$residuals, lag = 12)
Box.test(arima213$residuals, lag = 24)
Box.test(arima213$residuals, lag = 48)
```

```{r}
Box.test(arima213$residuals, lag = 1, type = c("Ljung-Box"))
Box.test(arima213$residuals, lag = 6, type = c("Ljung-Box"))
Box.test(arima213$residuals, lag = 12, type = c("Ljung-Box"))
Box.test(arima213$residuals, lag = 24, type = c("Ljung-Box"))
Box.test(arima212$residuals, lag = 48, type = c("Ljung-Box"))
```

Öngörümleme 
```{r}
forecast(arima213, h=12)
```

```{r}
plot(forecast(arima213, h=12))
```

```{r}
predict(arima213, n.ahead = 12)
```

```{r}
(arima212_acc<-accuracy(forecast(arima213, h=12)))
```

SO2 zaman serisi analizi
```{r}
df_sts<-ts(data = df_hk[,3],
       start = c(2017, 01, 01),
       end = c(2021, 05, 13),
       frequency = 12)
```

```{r}
df_sts
```

```{r}
autoplot(df_sts)+
  ggtitle("SO2PM10 aylara göre değişimi")+
  xlab("Aylar")+
  theme(plot.title = element_text(color = "#828282", size = 12, face = "bold"),
        axis.title.x = element_text(color = "darkgrey", size = 10, face = "bold"),
        axis.title.y = element_text(color = "darkgrey", size = 10, face = "bold"),
        legend.title = element_text(color = "#828282", size = 10, face = "bold"),
        legend.background = element_rect(fill = "lightyellow"))
```

```{r}
df_decomp<-decompose(df_sts)
df_decomp$seasonal
df_decomp$trend
df_decomp$random
```

```{r}
plot(df_decomp, xlab="Aylar")
```

```{r}
ggAcf(df_sts, lag.max = 100)+
  ggtitle("Otokorelasyon Grafiği")
```

```{r}
ggPacf(df_sts, lag.max = 100)+
  ggtitle("Kısmi Otokorelasyon Grafiği")
```

```{r}
df_diff1<-diff(df_sts, differences = 1)
par(mfrow=c(1,2))
plot.ts(df_sts, main = "Orijinal değerler")
plot.ts(df_diff1, main = "1. dereceden fark alınmış değerler ")
```

```{r}
ggAcf(df_diff1, lag.max = 100)+
  ggtitle("Otokorelasyon Grafiği")
```

```{r}
ggPacf(df_diff1, lag.max = 100)+
  ggtitle("Kısmi Otokorelasyon Grafiği")
```

adf.test ve pp.test için:
– H_0: Seri durağan değildir.
– H_1: Seri durağandır.
```{r}
adf.test(df_pts)
adf.test(df_diff1)
```

```{r}
pp.test(df_pts)
pp.test(df_diff1)
```

kpss.test için:
– H_0: Seri durağandır.
– H_1: Seri durağan değildir.
```{r}
kpss.test(df_pts, null = "Trend")
kpss.test(df_diff1, null = "Trend")
```

```{r}
(ari1<-arima(df_sts, order = c(1,1,0)))
coeftest(ari1)
```

```{r}
(ari2<-arima(df_sts, order = c(2,1,0)))
coeftest(ari2)
```

```{r}
(ari3<-arima(df_sts, order = c(3,1,0)))
coeftest(ari3)
```

```{r}
(ima1<-arima(df_sts, order = c(0,1,1)))
coeftest(ima1)
```

```{r}
(ima2<-arima(df_sts, order = c(0,1,2)))
coeftest(ima2)
```

```{r}
(ima3<-arima(df_sts, order = c(0,1,3)))
coeftest(ima3)
```

```{r}
(arima111<-arima(df_sts, order = c(1,1,1)))
coeftest(arima111)
```

```{r}
(arima112<-arima(df_sts, order = c(1,1,2)))
coeftest(arima112)
```

```{r}
(arima113<-arima(df_sts, order = c(1,1,3)))
coeftest(arima113)
```

```{r}
(arima211<-arima(df_sts, order = c(2,1,1)))
coeftest(arima211)
```

```{r}
(arima212<-arima(df_sts, order = c(2,1,2)))
coeftest(arima212)
```

```{r}
(arima213<-arima(df_sts, order = c(2,1,3)))
coeftest(arima213)
```

```{r}
(arima311<-arima(df_sts, order = c(3,1,1)))
coeftest(arima311)
```

```{r}
(arima312<-arima(df_sts, order = c(3,1,2)))
coeftest(arima312)
```

```{r}
(arima313<-arima(df_sts, order = c(3,1,3)))
coeftest(arima313)
```

```{r}
sse<-rbind(ari1$sigma2, ari2$sigma2, ari3$sigma2, 
           ima1$sigma2, ima2$sigma2, ima3$sigma2,
           arima111$sigma2, arima112$sigma2, arima113$sigma2,
           arima211$sigma2, arima212$sigma2, arima213$sigma2,
           arima311$sigma2, arima312$sigma2, arima313$sigma2)

logl<-rbind(ari1$loglik, ari2$loglik, ari3$loglik, 
            ima1$loglik, ima2$loglik, ima3$loglik,
            arima111$loglik, arima112$loglik, arima113$loglik,
            arima211$loglik, arima212$loglik, arima213$loglik,
            arima311$loglik, arima312$loglik, arima313$loglik)

aic<-rbind(ari1$aic, ari2$aic, ari3$aic,
           ima1$aic, ima2$aic, ima3$aic,
           arima111$aic, arima112$aic, arima113$aic,
           arima211$aic, arima212$aic, arima213$aic,
           arima311$aic, arima312$aic, arima313$aic)

bic<-rbind(BIC(ari1), BIC(ari2), BIC(ari3),
           BIC(ima1), BIC(ima2), BIC(ima3),
           BIC(arima111), BIC(arima112), BIC(arima113),
           BIC(arima211), BIC(arima212), BIC(arima213),
           BIC(arima311), BIC(arima312), BIC(arima313))


ic<-cbind(sse, logl, aic, bic)

row.names(ic)<-c("(1,1,0)","(2,1,0)","(3,1,0)",
                 "(0,1,1)","(0,1,2)","(0,1,3)",
                 "(1,1,1)","(1,1,2)","(1,1,3)",
                 "(2,1,1)","(2,1,2)","(2,1,3",
                 "(3,1,1)","(3,1,2)","(3,1,3")

colnames(ic)<-c("SSE", "LogLikelihood", "AIC", "BIC")

view(ic)
```

```{r}
auto.arima(df_sts,
           d=1,
           ic = c("aicc", "aic", "bic"),
           test = c("kpss", "adf", "pp"))
```

Tanısal Kontrol
```{r}
arima212
```

```{r}
coeftest(arima212)
```

```{r}
par(mfrow=c(1,2))
hist(arima212$residuals, main = "Artıkların histogram grafiği", xlab = "ARIMA(2,1,2) modeline ait artıklar")
qqnorm(arima212$residuals)
```
-Grafiğe baktığımızda artıkların normal dağıldığı görülmektedir yinede test edilmelidir.

H_0: Artıklar normal dağılır.
H_1: artıklar normal dağılmaz.
```{r}
shapiro.test(arima212$residuals)
```

```{r}
checkresiduals(arima212$residuals)
```

```{r}
tsdiag(arima212)
```

Box-Pierce (ve ya Ljung–Box) testi;
H_0: Artıkların otokorelasyonu yoktur.
H_1: Artıkların otokorelasyonu vardır.

```{r}
Box.test(arima212$residuals, lag = 1)
Box.test(arima212$residuals, lag = 6)
Box.test(arima212$residuals, lag = 12)
Box.test(arima212$residuals, lag = 24)
Box.test(arima212$residuals, lag = 48)
```

```{r}
Box.test(arima212$residuals, lag = 1, type = c("Ljung-Box"))
Box.test(arima212$residuals, lag = 6, type = c("Ljung-Box"))
Box.test(arima212$residuals, lag = 12, type = c("Ljung-Box"))
Box.test(arima212$residuals, lag = 24, type = c("Ljung-Box"))
Box.test(arima212$residuals, lag = 48, type = c("Ljung-Box"))
```

Öngörümleme 
```{r}
forecast(arima212, h=12)
```

```{r}
plot(forecast(arima212, h=12))
```

```{r}
predict(arima212, n.ahead = 12)
```

```{r}
(arima212_acc<-accuracy(forecast(arima212, h=12)))
```



















